ACORDAO-COMPLETO-2350083

ACÓRDÃO 2315/2019 ATA 38/2019 - PLENÁRIO

VISTOS, relatados e discutidos estes autos de embargos de declaração opostos Reivaldo Moreira Fagundes em face do Acórdão 2080/2018-TCU-Plenário;
ACORDAM os Ministros do Tribunal de Contas da União, reunidos em sessão do Plenário, ante as razões expostas pelo Relator e com fundamento no art. 34 da Lei nº 8.443/92, em:
9.1. conhecer dos embargos de declaração para, no mérito, negar-lhes provimento;
9.2. dar ciência ao recorrente.

Embargos de declaração opostos contra acórdão que negou provimento a recurso de revisão interposto pelo recorrente em face de deliberação que julgou suas contas irregulares e condenou-o ao pagamento de débito e de multa em razão da não comprovação da boa e regular aplicação dos recursos de convênio, cujo objeto era a alfabetização de jovens e adultos com idade superior a 15 anos.

não há.

3. Interessados/Responsáveis/Recorrentes:
3.1. Interessados: Fundo Nacional de Desenvolvimento da Educação (00.378.257/0001-81); Maria Rosa - BA (16.417.081/0001-60)
3.2. Responsáveis: Escola Maria Rosa (16.417.081/0001-60); Reivaldo Moreira Fagundes (XXX.828.965-XX)
3.3. Recorrente: Reivaldo Moreira Fagundes (XXX.828.965-XX).

13.1. Ministros presentes: José Mucio Monteiro (Presidente), Walton Alencar Rodrigues (Relator), Benjamin Zymler, Aroldo Cedraz, Raimundo Carreiro, Bruno Dantas e Vital do Rêgo.
13.2. Ministros-Substitutos convocados: Augusto Sherman Cavalcanti e Marcos Bemquerer Costa.

Escola Maria Rosa

WALTON ALENCAR RODRIGUES

Ministro Walton Alencar Rodrigues.

Tratam os autos de embargos de declaração (peça 86) opostos por Reivaldo Moreira Fagundes em face do Acórdão 2080/2018-TCU-Plenário (peças 82/84) , que negou provimento ao Recurso de Revisão interposto pelo responsável.
Em seu recurso, o gestor alega, em síntese, o seguinte:
tempestividade dos embargos;
omissão na apreciação dos documentos trazidos aos autos que, no seu entender, atestariam a boa e regular aplicação dos recursos do Convênio, bem como o atingimento da finalidade do ajuste;
contradição na decisão uma vez que as condutas imputadas ao recorrente não se amoldariam aos tipos previstos nos artigos 10 e 11 da Lei 8.429/92, mormente por não haver prejuízo ao erário;
se vício houvesse, haveria de configurar desvio de objeto, não de finalidade, o que conduziria ao julgamento pela legalidade com ressalvas das contas. 
Por fim, pleiteia o conhecimento e provimento dos Embargos de Declaração, atribuindo-lhes efeito modificativo, de sorte que sejam aprovadas as contas, ainda que com ressalvas.
É o breve Relatório.

8.1. Jutahy Magalhaes Neto (23066/OAB-DF) e outros, representando Reivaldo Moreira Fagundes.

Procurador Júlio Marcelo de Oliveira.

EMBARGOS DE DECLARAÇÃO EM RECURSO DE REVISÃO. CONHECIMENTO. TENTATIVA DE REDISCUSSÃO DO MÉRITO. NÃO PROVIMENTO.

TOMADA DE CONTAS ESPECIAL (TCE)

Secretaria de Recursos (SERUR); Secretaria de Controle Externo de Tomada de Contas Especial (SecexTCE).

Em exame embargos de declaração opostos por Reivaldo Moreira Fagundes em face do Acórdão 2080/2018-TCU-Plenário, que negou provimento a Recurso de Revisão interposto pelo responsável contra o Acórdão 7127/2012-TCU-Primeira Câmara, proferido em sede de tomada de contas especial instaurada pelo Fundo Nacional de Desenvolvimento da Educação, em razão da não comprovação da boa e regular aplicação dos recursos do convênio 828039/2006, cujo objeto era a alfabetização de jovens e adultos com idade superior a 15 anos. 
Conheço dos embargos porquanto tempestivos e atendidos os requisitos atinentes à espécie.
Os embargos de declaração, quando regularmente utilizados, destinam-se a sanar obscuridades, a esclarecer contradições e a suprir omissões que porventura tenham sido verificadas no acórdão. Não obstante, a peça apresentada pelo embargante revela não ter sido esse o intuito que o moveu a opor os embargos, haja vista que apenas busca renovar a discussão das questões já apreciadas pelo acórdão recorrido.
É de todo incabível a utilização desse recurso com a finalidade de instaurar, indevidamente, nova discussão sobre as matérias já decididas pelo Tribunal. Os embargos de declaração não se prestam a renovar a discussão de provas, de teses jurídicas, de jurisprudência ou de outras questões de mérito já devidamente decididas. 
A omissão para o acolhimento dos declaratórios é a que diz respeito à questão que deveria ter sido apreciada pelo colegiado, mas não o foi. Não constitui omissão ou contradição a adoção de entendimento diverso do preferido pela parte, segundo seus próprios critérios de justiça e de acordo com sua particular interpretação das leis e da jurisprudência.
Não há falar em omissão quando o acórdão analisa todas as questões submetidas a exame e as decide com base em teses jurídicas, jurisprudência, interpretação de leis e análise dos fatos que são diversos dos que os jurisdicionados entendem como mais adequados.
Esta Corte manifestou-se de forma suficiente sobre todas as questões submetidas à apreciação do Plenário e sobre cada uma delas já proferiu a devida decisão. Não logrou o embargante apontar qualquer questão sem decisão fundamentada.
Tampouco configura omissão valorar a prova existente no processo de forma distinta da preferida pelo recorrente. As provas trazidas aos autos foram extensivamente analisadas pela Unidade Técnica que concluiu pela ausência de demonstração da correta utilização dos recursos públicos, entendimento este acolhido pelo Plenário.
A título de exemplo, transcrevo o seguinte trecho que constou do Relatório que integra a decisão recorrida:
EXAME DE MÉRITO 
4. Constitui objeto do presente recurso verificar se a documentação apresentada pelo recorrente evidencia a correta aplicação dos recursos públicos.
Documentação apresentada 
5. Em sua peça recursal, o recorrente aduz inexistir dano ao Erário e a fim de comprovar o alegado agrega aos autos a seguinte documentação a título de prestação de contas: 
a) Ofício 89/2008, endereçado ao FNDE para justificar as pendências apresentadas (peça 61, p. 28-29) . 
b) certificado de capacitação de alfabetizador (peça 61, p. 30, 46, 151-152) ; 
c) matéria jornalística e fotos (peça 61, p. 31-44, 50-51, 101-109) ; 
d) demonstrativo da execução da receita e da despesa (peça 61, p. 47) ; 
e) relatório da execução física (peça 61, p. 48) ; 
f) demonstrativo da execução financeira (peça 61, p. 49) ; 
g) folhas de pagamento dos alfabetizadores (peça 61, p. 52-93) ; 
h) certidão negativa de débito e impostos (peça 61, p. 94-98) ; 
i) entrevistas com alfabetizandos (peça 61, p. 111-150) ; 
j) recibos de alfabetizadores (peça 61, p. 153-161) .
Analise 
5.1. A documentação apresentada não se presta a evidenciar a regularidade dos gastos. 
5.2. Conforme já mencionado nos autos, o convênio em análise teve como objeto duas ações: formação de alfabetizadores e alfabetização de jovens e adultos (peça 1, p. 51) . 
5.3. Em relação aos alfabetizadores, o plano de trabalho previu a formação de 100 alfabetizadores na zona rural e 50 na zona urbana, no valor total de R$ 144.000,00 (peça 1, p. 23 e 31) . 
5.4. O FNDE consignou que não houve a comprovação da realização dos cursos de formação dos alfabetizadores (relatório de auditoria 20/2007 - peça 1, p. 94/99; parecer 587/2007 - peça 1, p. 105-108; e nota técnica 7/2007, peça 1, p. 108/113) . 
5.5. Aos presentes autos são agregados certificado de capacitação de um alfabetizador (peça 61, p. 30, 46, 151-152) e folhas de pagamento dos alfabetizadores (peça 61, p. 52-93) . 
5.6. Entende-se que tais documentos não se prestam a comprovar a realização da ação constante do objeto do convênio. 
5.7. O próprio plano de trabalho previu como instrumento a ser utilizado no acompanhamento e avaliação do programa, folhas de frequência dos alfabetizadores na formação inicial, continuada e aulas de alfabetização, questionário e relatório (peça 1, p. 21) . Não são agregados tais documentos.
5.8. Ademais, na formação dos alfabetizadores, foram especificados no plano de trabalho gastos com hospedagem, alimentação, transporte, material de consumo, material instrucional e instrutor no valor total de R$ 18.000,00 (peça 1, p. 32) e não foram colacionados quaisquer comprovantes de tais despesas. 
5.9. No que toca aos alfabetizandos, o FNDE constatou que os cadastros das turmas de alfabetização no Sistema Brasil Alfabetizado - SBA não foi atualizado; havia turmas de alfabetização paralisadas bem como baixa frequência dos alunos participantes do programa (relatório de auditoria 20/2007 - peça 1, p. 94/99; parecer 587/2007 - peça 1, p. 105-108; e nota técnica 7/2007, peça 1, p. 108/113) . 
5.10. Quanto à documentação apresentada pelo recorrente, entende-se que esta não afasta as irregularidades acima relatadas. 
5.11. Não constam dos autos as folhas de frequência dos alfabetizandos, elemento fundamental para o acompanhamento e avaliação do programa, conforme previsto no plano de trabalho (peça 1, p. 21) . 
5.12. Ressalta-se que o próprio recorrente reconhece no Ofício 89/2008 (peça 61, p. 28) a ocorrências das irregularidades relatadas pelo FNDE e traz justificativas. Por exemplo, em relação ao cadastro das turmas de alfabetização, este diz que, após a realização das visitas de fiscalização às turmas, houve a atualização no sistema. Entretanto, o que se observa é que o recorrente não agrega documentos para evidenciar aquilo que afirma no sentido de que houve o saneamento das irregularidades e consequente realização do objeto. 
5.13. Oportuno ressaltar que a Resolução/CD/FNDE nº 22, de 20/4/2006, que disciplinava os critérios e procedimentos do Programa Brasil Alfabetizado, estabelecia, em seu art. 35, relativamente à prestação de contas dos recursos transferidos para as ações do programa: 
Art. 2º O programa consiste na transferência automática de recursos financeiros em favor dos Estados, do Distrito Federal e dos Municípios, destinados a ações de Formação de Alfabetizadores e Alfabetização de Jovens e Adultos. (...) 
Art. 35 Os documentos comprobatórios das despesas efetuadas na execução do Programa deverão ser arquivados no OEx, pelo prazo de 05 (cinco) anos, contado da data da aprovação da prestação de contas do FNDE pelo Sistema de Controle Interno do Poder Federal, ficando à disposição deste, do FNDE, do MEC e do Sistema de Controle Interno do Executivo. 
Parágrafo Único. O OEx deverá, ainda, manter sob sua guarda, arquivados pelo mesmo prazo previsto no caput deste artigo, os seguintes documentos: 
a. planilhas de controle de frequência dos alfabetizadores e dos alfabetizandos; 
b. versão impressa do Plano Pedagógico; 
c. versão impressa dos relatórios eletrônicos I e II da formação inicial e continuada; 
d. lista dos alfabetizadores, com CPF, endereço e telefone residenciais; 
e. uma produção escrita mensal de cada alfabetizando para avaliação do desempenho; 
f. cópia do (s) certificado (s) do (s) Tradutor (es) de LIBRAS expedido por entidade competente ou comprovação que ateste tal proficiência para o desempenho desta atividade, caso o OEx ofereça atendimento específico a alfabetizandos com necessidades especiais associadas à deficiência auditiva - surdez profunda. 
5.14 Verifica-se, assim, que não foram atendidas as exigências da Resolução do FNDE que regia, à época, as ações do programa, o que não se constitui em simples formalismo, mas em necessária precaução por parte dos executores para que se comprove a correta aplicação dos recursos, na linha do que vem sendo decidido por esta Corte: 
No Relatório de Auditoria do FNDE 27/2007 (peça 2, p. 15/29) foram apontadas diversas irregularidades na gestão dos recursos do Convênio 828043/2006. Mesmo após sucessivas defesas apresentadas, o parecer do FNDE terminou sendo ratificado, por não elididas as irregularidades a seguir elencadas: comprovação parcial da utilização dos recursos recebidos à conta do convênio; cadastro das turmas de alfabetização no Sistema Brasil Alfabetizado (SBA) não atualizado; baixa frequência dos alunos participantes do Programa; ausência de controle de frequência dos alunos participantes do Programa; saques realizados, da conta específica do convênio, não ocorreram por meio de cheques nominativos ao credor; pagamento das bolsas efetuado aos alfabetizadores em valor maior que o permitido e de forma antecipada; turma não constante no cadastro do BRALF/SECAD/MEC; termo de adesão com data alterada; alteração do Plano de Trabalho inicialmente aprovado. (...) 11. Demais disso, a postura do FNDE de responsabilizar o Convenente não foi contraditória, mas consonante com as atribuições próprias do repassador dos recursos. (Voto condutor no Acórdão 4211/2016-TCU-Segunda Câmara, relator Min. Raimundo Carreiro) (destaques acrescidos) 
13. Entretanto, na mesma linha do entendimento exarado pela Secex/SP, é inaceitável que um convênio seja avaliado em sua efetividade somente em relação ao número de turmas cadastradas e à quantidade do público alfabetizado constantes no sistema do programa Brasil Alfabetizado, sem qualquer análise qualitativa do objeto supostamente atingido e sem conferir as informações auto-declaratórias, inseridas pela própria convenente no sistema informatizado (...) Vale destacar o seguinte achado constante do Relatório de Fiscalização (data: 01/6/2010) : 
"2.10 Não há comprovação da efetividade das ações para a alfabetização de jovens e adultos maiores de 15 anos, pela absoluta ausência de qualquer tipo de avaliação, o que se traduz no desperdício de recursos públicos repassados por meio do referido Convênio, visto que não [houve] observância pelo convenente da Cláusula Terceira II - obrigações do convenente - letra 'j' e 'k' para que se proceda às avaliações do processo de aprendizagem e avaliações de desempenho." 
15. Os itens "j" e "k", da cláusula terceira, inciso II, do termo de convênio, assim estabeleceram como obrigações do convenente: 
"j) prover as condições técnico-administrativas necessárias para que se proceda às avaliações do processo ensino-aprendizagem;
k) manter, sob sua guarda, as planilhas de controle de frequência de alunos, relatórios da formação inicial e continuada, lista dos alfabetizadores com CPF, endereço e telefones residenciais e a produção escrita para avaliação de desempenho dos alunos, arquivados por um período mínimo de 05 (cinco) anos". (Voto condutor no Acórdão 5130/2017-TCU-Primeira Câmara, rel. Min. Bruno Dantas) (grifos acrescidos) 
5.15. Deve-se salientar, por fim, que no plano de trabalho foram previstos gastos com material de consumo (peça 1, p. 34) e não foram juntados quaisquer comprovantes de tais despesas. 
CONCLUSÃO 
6. A documentação apresentada pelo recorrente não demonstrou o cumprimento do objeto do convênio."
Evidencia-se, portanto, que a documentação encaminhada foi devidamente examinada e considerada insuficiente para demonstrar o bom emprego do dinheiro público e o atingimento da finalidade do convênio, razões pelas quais as contas foram julgadas irregulares, com a imputação de débito e multa.
Não há, portanto, nenhuma omissão passível de ser sanada na via dos declaratórios.
Tampouco há, no caso, a contradição suscitada pelo embargante. Em nenhum momento do relatório, voto ou acórdão fez-se menção à existência de ato de improbidade. A matéria sequer foi ventilada nos autos e é absolutamente estranha à competência desta Corte de Contas que, neste feito, cuidou de examinar as contas prestadas pelo responsável.
Ressalte-se que a contradição que dá ensejo ao acolhimento dos declaratórios é a interna ao acórdão, aferida no confronto entre a fundamentação e a parte dispositiva da deliberação, e nenhuma contradição dessa natureza foi efetivamente apontada pelo recorrente.
A irregularidade das contas decorre da ausência de comprovação do bom e regular emprego dos recursos públicos, não apenas sob o ponto de vista formal, mas também em relação ao atingimento dos fins almejados. Essa prova é ônus do responsável pois é dever gestor público comprovar a correta aplicação das verbas que lhe são conferidas.
No caso em apreço, o gestor não trouxe aos autos a documentação requerida nos normativos então em vigor e não logrou demonstrar o atingimento dos resultados desejados que ensejaram a elaboração do convênio.
Por fim, as alegações de que houve desvio de objeto, não de finalidade, dizem respeito à apreciação de mérito, não constituindo matéria passível de apreciação em sede de embargos declaratórios.
Ante todo o exposto, inexistindo qualquer omissão ou contradição a ser sanada nos autos, voto porque o Tribunal adote o Acórdão que ora submeto ao Plenário.
TCU, Sala das Sessões Ministro Luciano Brandão Alves de Souza, em 2 de outubro de 2019.
WALTON ALENCAR RODRIGUES 
Relator